臺灣臺南地方法院民事判決
109年度訴字第719號
原      告  阮鋒文  

訴訟代理人  林俐伶律師(法扶律師)
被      告  黃麗蘭  

上列當事人間請求請求回復原狀等事件，經本院於民國110年2月
2日言詞辯論終結，判決如下：
    主      文
被告應給付原告新臺幣3,060元，及自民國109年6月10日起至清
償日止，按週年利率百分之五計算之利息。
被告應自民國109年4月1日起至交還臺南市○○區○○段○000地號土
地如附圖編號Ｃ部分予原告之日止，按年給付原告新臺幣72元。
原告其餘之訴駁回。
訴訟費用由被告負擔百分之三，餘由原告負擔。
本判決原告勝訴部分得假執行。
原告其餘假執行之聲請駁回。
    事實及理由
一、原告起訴主張： 
（一）原告所有坐落臺南市○○區○○段000地號（下稱系爭830地號
      土地）、831地號（下稱系爭831地號土地）土地（以下合
      稱系爭土地）之臺南市○○區○○○街00號房屋（下稱系爭原
      告房屋）與被告所有坐落臺南市○○區○○段000地號土地之
      臺南市○○區○○○街00號房屋（下稱系爭建物）相鄰。被告
      於民國78年間增建所有房屋之廚房與廚房上方之二樓以及
      三樓，將位於一樓之廚房牆面外推，掩埋原由建商建設之
      房屋後方排水溝，並將其所有房屋内化糞池管線及其他排
      水管線鋪設於原告所有之系爭831地號土地中；被告增建
      二、三樓時，將其牆壁逾越雙方土地之界線而建築於原告
      之房屋上。被告於108年3月間發現其房屋内排水管不通，
      竟於108年4月21日不顧原告及家人反對之情形下，雇請施
      工人員強行將系爭土地排水溝上水泥鋪面鑿開，至110年1
      月初才補平。為此，爰依民法第179條之規定，請求被告
      給付不當得利。
（二）請求被告給付不當得利之金額：
    ⒈被告增建廚房將個人之排水、化糞池及共用管線鋪設於系
      爭土地中，經臺南市歸仁地政事務所測量後確認為附圖編
      號D部分，該部分面積為0.11平方公尺，即0.03坪，以系
      爭土地附近租金行情每坪新台幣（下同）200元計算，請
      求被告給付起訴前15年即94年4月起至109年3月止使用附
      圖編號D部分土地之不當得利，共1,080元（計算式：200x
      0.03xl2x15＝1,080)。
    ⒉被告所有之系爭建物二樓後方牆壁占用原告所有系爭831地
      號土地，經臺南市歸仁地政事務所測量後，確認為附圖編
      號C部分，面積0.27平方公尺，即0.08坪，請求被告給付
      起訴前15年即自94年4月起至109年3月止之不當得利，以
      系爭土地附近租金行情每個月每坪200元計算，共2,880元
      （計算式：0.08x200x12x15＝2,880)，並自109年4月起按
      年給付原告192元（計算式：0.08x200x12 ＝192)。
    ⒊被告於78年間增建系爭建物三樓，三樓牆壁占用原告所有
      系爭土地，經臺南市歸仁地政事務所測量後面積分別達0.
      4 (即附圖編號B部分）及0.42平方公尺（即附圖編號A部
      分），共0.82平方公尺(即0.248坪），請求被告給付自94
      年4月起至107年3月止共13年之不當得利，以系爭土地附
      近租金行情每個月每坪200元計算，共 7,737元（計算式
      ：0.248x200x12x13 ＝ 7,737)。
（三）被告占用原告土地達30年之久，不僅不認為其侵害他人所
      有權有錯，反而四處宣揚其占用系爭土地為其所有、原告
      及家人係無端生事，態度蠻橫無理，造成原告及家人名譽
      受損。又因被告將排水管線設置於系爭土地内，不顧原告
      反對強行鑿開，開挖當時是早上七點多，原告之稚子分別
      一歲及三歲，還在熟睡中，因開挖聲響受到驚嚇，後來經
      常於睡夢中驚醒，半夜啼哭，沒有安全感，最年幼之一歲
      兒子當時正在學走路，經此一驚嚇後，那段時間呈現雙腳
      不敢放下之僵直狀而無法走路，原告多次帶去大醫院檢查
      都無結果，雖原告不願迷信但在友人介紹之下到某處廟宇
      拜拜後，立即恢復；加以被告在鑿穿排水溝上方水泥鋪面
      後至今皆未恢復原狀，導致蚊蟲孳生，臭氣四溢，使原告
      及家人之生活受影響，此皆因被告之行為所導致，一併請
      求被告依民法第184條、第195條給付精神慰撫金10萬元。
（四）综上，被告應給付原告111,697元（計算式：1,080 + 2,8
      80 + 7,737+100,000＝111,697)，並自109年4月起按年給
      付192元。
（五）並聲明：
    ⒈被告應給付原告111,697元及自起訴狀送達翌日起至清償日
      止，按周年利率百分之五計算之利息。
    ⒉被告應自109年4月起按年給付原告192元。
    ⒊訴訟費用由被告負擔。
    ⒋願供擔保，請准宣告假執行。
二、被告抗辯：
（一）系爭建物二樓增建時，並沒有把牆壁推出去，柱子是建商
      蓋的，只是貼磁磚時順便貼過來，原告日後也是可以共用
      。原告說我二樓增建的時候，有占用其土地，但我只是從
      原來的女兒牆往上增建，所以並沒有占用原告土地。被告
      當初三樓要增建的時候，原先是要跟原告一起蓋，但原告
      母親說沒有錢，所以被告就一起蓋起來，原告現在蓋的鐵
      皮屋，就是使用增建起來的牆壁。如果認定被告牆壁有占
      用原告土地，被告要拆掉等語置辯。
（二）並聲明：
    ⒈原告之訴駁回。
    ⒉訴訟費用由原告負擔。　　　
三、得心證之理由：
（一）按所有人對於無權占有其所有物者，得請求返還之，民法
      第767條前段定有明文；又以無權占有為原因，請求返還
      土地者，占有人對土地所有權存在之事實無爭執，而僅以
      非無權占有為抗辯者，土地所有權人對其土地被無權占有
      之事實無舉證責任，占有人自應就其取得占有係有正當權
      源之事實證明之（最高法院85年度台上字第1120號判決意
      旨參照）。經查，本件原告主張被告所有之系爭建物占用
      原告所有系爭土地即如附圖編號A部分0.42平方公尺、附
      圖編號B部分0.4平方公尺、附圖編號C部分0.27平方公尺
      、管線占用如附圖編號D部分0.11平方公尺、附圖編號E為
      未加蓋水溝0.14平方公尺等情，有原告提出之系爭土地土
      地登記第二類謄本、地籍圖謄本、照片為憑（見補字卷第
      19-47頁），並經本院會同兩造及歸仁地政事務所人員勘
      驗現場，製有勘驗筆錄及臺南市歸仁地政事務所109年8月
      26日所測量字第1090079281號函所附土地複丈成果圖在卷
      可稽（分見本院卷第43-69頁、73-75頁），復為被告所不
      爭執，自堪信為真實。被告辯稱其並未占用云云，與上開
      事證不符自難採信。是原告依民法第767條之規定請求被
      告將系爭土地返還，自無不合。
（二）原告得依不當得利之規定請求返還不當得利之範圍：
    ⒈按因故意或過失，不法侵害他人之權利者，負損害賠償責
      任；又無法律上之原因而受利益，致他人受損害者，應返
      還其利益，民法第184條第1項前段、第179條分別定有明
      文。又依社會通常觀念，無權占有使用他人所有之土地，
      可能獲得相當於租金之利益，為社會通常之觀念。又按不
      當得利之法則請求返還不當得利，以無法律上之原因而受
      利益，致他人受有損害為其要件，故其得請求返還之範圍
      ，應以對方所受之利益為度，非以請求人所受損害若干為
      準，無權占有他人土地，可能獲得相當於租金之利益為社
      會通常之觀念，是被上訴人抗辯其占有系爭土地所得之利
      益，僅相當於法定最高限額租金之數額，尚屬可採，最高
      法院著有61年度台上字第1695號判決意旨可資參照。經查
      ，原告係於109年4月14日向本院提起本件訴訟，有收狀章
      戳在卷可憑（見補字卷第13頁），又系爭建物既為被告所
      有，其自78年間，未得原告同意占有使用原告系爭土地，
      顯已侵害原告之權利，並獲有不當得利，依前開最高法院
      判決意旨及民法第179條、第184條第1項前段之規定，原
      告自得就被告占有附圖編號A部分0.42平方公尺、附圖編
      號B部分0.4平方公尺（均自94年4月起至107年3月止，共1
      3年之不當得利）、附圖編號C部分0.27平方公尺（自94年
      4月起至109年3月止之15年不當得利）、附圖編號D部分0.
      11平方公尺（自94年4月起至109年3月止之15年不當得利
      ），計算被告所得相當於租金之利益，並請求被告返還。
　　⒉按城市地方房屋之租金，以不超過土地及其建築物申報總
      價年息百分之十為限，土地法第97條第1項定有明文。又
      土地法第九十七條所謂土地及建築物之總價額，土地價額
      依法定地價，建築物價額依該管直轄市或縣（市）地政機
      關估定之價額。土地法施行法第25條亦有明文。而法定地
      價，依土地法第148條規定，係土地所有權人依該法所申
      報之地價，又依平均地權條例第16條復規定「舉辦規定地
      價或重新規定地價時，土地所有權人未於公告期間申報地
      價者，以公告地價百分之八十為其申報地價。土地所有權
      人於公告期間申報地價者，其申報之地價超過公告地價百
      分之一百二十時，以公告地價百分之一百二十為其申報地
      價；申報之地價未滿公告地價百分之八十時，得照價收買
      或以公告地價百分之八十為其申報地價。」亦即，在平均
      地權條例施行區域，當係指土地所有權人於地政機關舉辦
      規定地價或重新規定地價之時，其公告申報地價期間自行
      申報之地價；未於該期間內申報，地政機關公告之地價而
      言。又按「查房屋性質不能脫離土地之占有而存在，故房
      屋租金，自當包括建築物及其基地之總價額為其基準（土
      地法第九十七條參照），至於房屋所有人因房屋占用他人
      基地所獲得之利益，則應以基地之價額為基準。因此無權
      占有他人土地建屋而獲不當利益者係該建屋之人，受害人
      為基地所有人，…質言之，無權占用他人土地建屋所獲得
      之不當得利，固應以基地之價額為基準，…房屋占有人無
      權占有他人土地建屋，僅生應否返還不當得利與土地所有
      人而已，…。」最高法院著有97年度台上字第323號判決意
      旨足資參照。而上開租金計算之規定，所謂土地總價額，
      即以申報之地價定之，此向為司法實務據為計算相當於租
      金之不當得利之標準。而系爭土地自94年起至109年度之
      公告地價為1,900至3,300元不等，有系爭土地公告土地現
      值及公告地價查詢二紙，在卷可稽。揆諸上開規定及說明
      ，自得以上開公告地價百分之八十計算申報地價。
    ⒊系爭建物為被告所有，門牌號碼為臺南市○○區○○○街00號，
      坐落臺南市○○區○○段○000地號土地上，其第一、二層為加
      強磚造，一層面積為33.80平方公尺、二層面積為80.10平
      方公尺，又系爭832地號土地109年度公告現值為每平方公
      尺18,100元，亦有原告提出之土地、建物登記第一類謄本
      （見補字卷第31-37頁），在卷可稽，應堪認定。
    ⒋復按土地法第97條所規定之年息百分之十為限，乃指土地
      租金之最高限額而言，非謂必須照申報價額年息百分之十
      計算之，且尚須斟酌房地之位置，工商繁榮程度、使用人
      利用房地之經濟價值、所受利益，彼等關係及社會感情等
      情事，以為決定。本院審酌原告所有保興一街13號房屋與
      被告所有同街11號系爭建物，二屋相鄰，二建物為共同壁
      。系爭13號房屋西側臨保興一街；系爭11號房屋西側、北
      側均臨保興一街。系爭建物附近為住宅區，交通便利，距
      離主要幹道中山路約200-300公尺，走路5分鐘可達便利商
      店（7-11)，走路10-15分鐘可達文化國小，走路20分鐘可
      達歸仁國中。又系爭土地其公告土地現值每平方公尺高達
      18,100元等一切情狀，此有系爭土地之謄本、本院109年8
      月17日勘驗測量筆錄、臺南市歸仁地政事務所109年8月26
      日所測量字第1090079281號函所附土地複丈成果圖在卷可
      稽（分見本院卷第43-69頁、73-75頁），是認損害金以年
      息百分之十為適當。
    ⒌準此，以上開標準計算，就附圖編號A、B部分，原告請求
      被告應給付原告自94年4月1日起至107年3月31日止，分別
      為996元、960元；就附圖編號C、D部分，原告請求被告應
      給付原告自94年4月1日起至109年3月31日止，分別為801
      元、303元，均詳如附表所示｛計算式：公告地價×80％＝申
      報地價；申報地價×占用面積×10％12月｝。因此，原告就
      被告占有附圖編號A、B、C、D部分之不當得利，共計3,06
      0元，逾此範圍之請求，即屬無據。
　　⒍又原告主張被告所有之系爭建物二樓後方牆壁占用原告所
      有系爭831地號土地即附圖編號C部分，面積0.27平方公尺
      ，應自109年4月起按年給付原告192元（計算式：0.08x20
      0x12 ＝192)云云。經按請求將來給付之訴，以有預為請求
      之必要者為限，得提起之，民事訴訟法第246條定有明文
      。查被告就附圖編號C部分自94年4月起至109年3月31日止
      相當於租金之不當得利，為801元（參見附表），已如前
      述；至於原告請求命被告自109年4月1日起，按年給付原
      告72元（詳如附表），依法亦無不合，應予准許，逾此範
      圍之請求，即屬無據，應予駁回。又被告於言詞辯論時表
      示，如果認定其牆壁有占用原告土地，將會拆除，因此，
      本院並宣示如主文第二項所示。
（三）關於原告主張被告占用原告土地達30年之久，不僅不認為
      其侵害他人所有權有錯，反而四處宣揚其占用土地為其所
      有、原告及家人係無端生事，態度蠻橫無理，造成原告及
      家人名譽受損，又其鑿穿系爭土地排水溝之水泥鋪面，當
      時鑿開聲響過大，造成原告之子受到驚嚇，至今放置不管
      導致蚊蟲孽生、臭氣四溢，爰請求被告應給付慰撫金10萬
      元云云。被告則以前揭情詞置辯。經查：
    ⒈按因故意或過失，不法侵害他人之權利者，負損害賠償責
      任；不法侵害他人之身體、健康、名譽、自由、信用、隱
      私、貞操，或不法侵害其他人格法益而情節重大者，被害
      人雖非財產上之損害，亦得請求賠償相當之金額。其名譽
      被侵害者，並得請求回復名譽之適當處分。民法第184條
      第1項前段、第195條第1項定有明文。此所稱損害固包括
      財產上及非財產上之損害。財產上損害不能回復原狀時，
      應予金錢賠償；惟關於非財產上損害（精神損害）不能回
      復原狀時，則以法律有規定時，如民法第194條、第195條
      等，始得請求相當金錢之賠償（慰撫金）。又按當事人主
      張有利於己之事實者，就其事實有舉證之責任，此為民事
      訴訟法第277條前段所明定。是若行為人否認有侵權行為
      ，即應由請求人就此利己之事實舉證證明，亦即原告應證
      明被告就侵權行為之發生有何故意、過失之不法行為存在
      。
    ⒉查原告上開主張固提出其子右大腿挫傷之診斷證明書、X光
      照片（見補字卷第75-77頁）為憑。惟上開診斷證明書、X
      光照片，並不能證明原告之子所受之「大腿挫傷」係被告
      開鑿排水管線之聲響所造成；另原告亦未舉證證明被告有
      造成原告及家人名譽受損，是原告據此請求被告給付慰撫
      金10萬元，於法究非有據。。
（四）末按，給付無確定期限者，債務人於債權人得請求給付時
      ，經其催告而未為給付，自受催告時起，負遲延責任。其
      經債權人起訴而送達訴狀，或依督促程序送達支付命令，
      或為其他相類之行為者，與催告有同一之效力。遲延之債
      務，以支付金錢為標的者，債權人得請求依法定利率計算
      之遲延利息。應付利息之債務，其利率未經約定，亦無法
      律可據者，週年利率為百分之五。民法第229條第2項、第
      233條第1項前段及第203條定有明文。經查，本件損害賠
      償之債並無確定給付期限，依前開規定，本件既經原告起
      訴而送達訴狀，與催告有同一效力，被告於受催告之翌日
      起負遲延責任；查本件被告之起訴狀繕本係於109年6月9
      日送達，有送達證書一紙（見本院卷第21頁）在卷可按，
      則原告依不當得利之之法律關係，請求被告應給付自民事
      起訴狀繕本送達被告之翌日即自109年6月10日起，至清償
      日止，按週年利率百分之五計算之遲延利息，核與上開規
      定並無違背，自無不合。
四、綜上所述，原告依民法第179條之規定，請求被告應給付原
    告3,060元，及自109年6月10日起至清償日止，按週年利率
    百分之五計算之利息；被告應自109年4月1日起至交還臺南
    市○○區○○段○000地號土地如附圖編號Ｃ部分予原告之日止，
    按年給付原告72元，為有理由，應予准許。至原告逾此範圍
    之請求，為無理由，應予駁回。
五、按通常程序所命給付之金額未逾新臺幣五十萬元之判決，法
    院應依職權宣告假執行，民事訴訟法第389條第1項第5款定
    有明文，依上開規定，本件原告勝訴部分未逾50萬元，本院
    應依職權宣告假執行，又原告敗訴部分，假執行之聲請失所
    依附，應予駁回。
六、本件為判決之基礎已臻明確，兩造其餘之陳述及所提其他證
    據，經本院斟酌後，認為均於判決之結果無影響，自無庸逐
    一論述，併此敘明。
七、按各當事人一部勝訴、一部敗訴者，其訴訟費用，由法院酌
    量情形，命兩造以比例分擔或命一造負擔，或命兩造各自負
    擔其支出之訴訟費用。民事訴訟法第79條定有明文。本件原
    告雖一部勝訴、一部敗訴，惟查本件訴訟標的，就原告請求
    回復原狀部分，原告請求附圖編號A部分0.42平方公尺、附
    圖編號B部分0.4平方公尺、附圖編號C部分0.27平方公尺、
    附圖編號D部分0.11平方公尺、附圖編號E部分為0.14平方公
    尺，合計為1.34平方公尺；又系爭土地109年度公告土地現
    值均為18,100元，依此計算，訴訟標的價額為24,254元；另
    原告請求被告給付慰撫金部分訴訟標的價額為10萬元；二者
    應合併計算，是本件訴訟標的為124,254元。本院審酌原告
    勝訴部分之訴訟費用應由被告負擔，及減縮聲明部分之訴訟
    費用應由原告負擔等一切情事，爰依上開規定確定兩造應負
    擔之訴訟費用如主文第四項所示。
八、據上論結：本件原告之訴，為一部有理由，一部無理由，依
    民事訴訟法第79條、第389條第1項第5款，判決如主文。
中　　華　　民　　國　　110 　年　　3 　　月　　9 　　日
                  民事第一庭    法    官　張麗娟
以上正本係照原本作成。
如對本判決上訴，須於判決送達後20日內向本院提出上訴狀。
如委任律師提起上訴者，應一併繳納上訴審裁判費。
中　　華　　民　　國　　110 　年　　3 　　月　　9 　　日
                               書 記 官  高培馨